【裁判字號】    89,台上,5079
【裁判日期】    890824
【裁判案由】    妨害自由
【裁判全文】
最高法院刑事判決                              八十九年度台上字第五○七九號
    上  訴  人  甲○○
右上訴人因妨害自由案件，不服台灣高等法院高雄分院中華民國八十八年六月二十三
日第二審判決（八十八年度上訴字第七二九號，起訴案號：台灣高雄地方法院檢察署
八十五年度偵字第八五三、一八六五、四五○四號），提起上訴，本院判決如左：
    主  文
原判決撤銷，發回台灣高等法院高雄分院。
    理  由
本件原判決認定曾錦祥、郭秀雲夫婦因與林明輝有債務糾紛，雙方涉訟，乃求助於顏
振成（曾、郭、顏均另案審理），顏振成遂介紹洪國展（未經起訴）與其認識。民國
八十四年十二月二十七日晚上十一時許，曾錦祥、郭秀雲、顏振成、洪國展等人在高
雄市○○路皇宸建設有限公司（下稱皇宸公司，原判決誤為皇展公司），共同基於私
行拘禁及傷害之犯意聯絡，計劃於翌（二十八）日下午，在台灣高雄地方法院檢察署
開庭後，將林明輝押走逼債。迨是日下午，洪國展再邀綽號「阿達」、「阿萬」之不
詳姓名成年男子及有妨害自由犯意聯絡之上訴人甲○○陪同曾錦祥、郭秀雲開庭。同
日下午五時三十分許，林明輝庭訊完畢步出廣場時，即由上訴人控制林明輝之司機蔡
佰芳行動，繼由洪國展、「阿達」、「阿萬」將林明輝拉入車內，直駛皇宸公司。郭
秀雲、洪國展、「阿達」、「阿萬」即共同毆打林明輝，強迫簽立承認積欠郭秀雲新
台幣（下同）二千三百零六萬元之債務確認書，上訴人於當晚十二許離去。二十九日
凌晨一時許，顏振成聯絡蔡進龍（通緝中）商討藏匿林明輝之處所，蔡進龍又聯絡已
判刑確定之勞正元駕車前來接載。蔡進龍、勞正元亦基於犯意聯絡，於同日凌晨二時
許，駕車將林明輝押至高雄市○○區○○路一○○號三樓拘禁；郭秀雲、顏振成等人
又加以毆打，逼其簽立和解書。同日上午八時許，顏振成復逼林明輝打電話囑其妻陳
盈汝於當日中午十二時前，匯款二千三百零六萬元至郭秀雲之帳戶。同日中午，勞正
元載郭秀雲等人將林明輝移往高雄市左營區○○○街一四八巷一號拘禁，並呼叫上訴
人。同日下午，顏振成等人久候未見陳盈汝依限匯款，復推由洪國展毆打林明輝，上
訴人等人亦在場。同日晚上九時許，勞正元又囑已判刑確定之勞正道前來接載。同日
晚上十一時許，顏振成指使有犯意聯絡之勞正道購買二大塊冰塊，逼使林明輝抱冰塊
及臥冰塊，並以針刺其指甲、灌水予以凌虐；上訴人嗣即離去。三十一日晚上八時許
，郭秀雲等人又逼林明輝簽立第二份和解書；當晚，洪國展又以呼叫器呼叫上訴人，
囑其將林明輝帶至屏東縣枋寮鄉水底寮老家拘禁。八十五年一月一日凌晨，勞正元、
勞正道駕車搭載「阿達」、「阿萬」及林明輝至台南市新化，將林明輝交由上訴人移
至屏東縣枋寮鄉水底寮其老家，由上訴人、「阿達」及「阿萬」等人看守。同月二日
晚上勞正元駕車載顏振成、郭秀雲至水底寮，由顏、郭二人共同毆打林明輝，並以砍
斷十指逼其簽發面額分別為二千四百萬元、二千一百萬元、二千三百零六萬元之本票
三張。同月三日凌晨四時許，勞正元、勞正道又駕車將林明輝移至高雄市○○街七十
三號五樓。嗣因上訴人等人相繼離去，勞正元、勞正道遂通知已判刑確定之王順宏前
來看守，王順宏亦基於共同私行拘禁之犯意聯絡，與勞正元、勞正道共同看守林明輝
。同日晚上，郭秀雲因案發經收押。同月十日，勞正道、王順宏復復將林明輝移回高
雄市○○路一○○號三樓拘禁，為防其脫逃，由顏振成指使王順宏購買鐵鍊一條，將
其左腳與林明輝右腳鎖在一起。但因拘禁日久，勞正道等人急需生活費用，乃逼林明
輝於同月十二日下午六時三十分許，電其友人石懷德洽借一萬元，由勞正道按址前往
取款時，為警捕獲，並救出林明輝；林明輝因被凌虐，受有左眉上方挫裂傷等傷害等
情。因而撤銷第一審判決，改判論處上訴人共同私行拘禁（累犯）罪刑。固非無見。
惟查：(一)共同被告所為不利於己之陳述，固得採為其他共同被告犯罪之證據，但此項
不利之陳述，仍須非出於強暴、脅迫、利誘、詐欺或其他不正之方法，且與事實相符
者，始得採為證據。本件共同被告顏振成於第一審法院八十五年度訴字第一○九七號
妨害自由案件審理中，辯稱其於警訊時遭受刑求，並提出同法院八十五年度自字第五
一七號刑事判決，證明刑警翁進興等人因凌虐人犯罪，業經判刑在案。而共同被告勞
正道及勞正元亦均供稱：「警訊筆錄沒看……警訊被刑求。」等語（見該刑事卷第八
十五頁正、反面，第一四八頁）。原審對於此項刑求之抗辯，未詳加調查，即遽採憑
各該警訊筆錄為上訴人有罪判決之基礎（見原判決第五面第十行至第十四行），難謂
於法無違。(二)原判決認定上訴人雖於郭秀雲等人傷害林明輝時在場，但未參與凌虐傷
害林明輝，不構成傷害罪之共同正犯（見原判決第十一行至第十六行），與原審八十
五年度上訴字第一五一○號判決認定上訴人與郭秀雲等人就傷害罪部分亦有犯意聯絡
、行為分擔（見該判決第八面第六行至第十一行），兩者相互歧異。而據共同被告勞
正元供稱：「十二月二十九日郭秀雲及顏振成對林明輝刑求，我知情，楊（燕卿）及
另幾個不知名者也參與刑求林……」（見第一審法院八十五年度訴字第一○九七號刑
事卷第三十七頁）。顏振成亦稱：「（在皇宸公司）我看見甲○○打（林明輝），應
該只有他一人打。」洪國展則稱：「（在皇宸公司）是郭秀雲與甲○○二人打的，我
及『阿達』、『阿萬』沒有打。」又稱：「（在枋寮鄉）郭秀雲、甲○○、我、『阿
達』、『阿萬』（共同毆打林明輝）。」等語（見原審八十五年度上訴字第一五一○
號刑事卷第九十九頁、第一二九頁反面、第一三六頁反面）。倘屬不虛，能否謂上訴
人未參與傷害林明輝，即有再事探求之餘地。乃原判決就上開供述恝置不論，遽認上
訴人未參與傷害林明輝，殊嫌率斷。實情如何尚欠明瞭，自應詳查究明，始足為判斷
其適用法律正當與否之依據。上訴意旨指摘原判決違背法令，尚非全無理由，應認有
撤銷發回更審之原因。
據上論結，應依刑事訴訟法第三百九十七條、第四百零一條，判決如主文。
中      華      民      國    八十九    年      八      月    二十四    日
                              最高法院刑事第六庭
                                  審判長法官  紀  俊  乾
                                        法官  黃  正  興
                                        法官  陳  東  誥
                                        法官  張  春  福
                                        法官  韓  金  秀
      右正本證明與原本無異
                                              書  記  官
中      華      民      國    八十九    年      八      月    二十八    日


司法院資訊處製作；財團法人民間司法改革基金會備份。
